【裁判字號】    95,上訴,981
【裁判日期】    951024
【裁判案由】    偽造有價證券
【裁判全文】
臺灣高等法院高雄分院刑事判決         95年度上訴字第981號
上  訴  人  臺灣屏東地方法院檢察署檢察官
被      告  丙○○
指定辯護人  陳仁豪  義務律師
上列上訴人因被告偽造有價證券案件，不服臺灣屏東地方法院95
年度訴字第10號中華民國95年4 月25日第一審判決（起訴案號：
臺灣屏東地方法院檢察署94年度偵續字第44號），提起上訴，本
院判決如下：
     主  文
上訴駁回。
     事  實
一、丙○○曾陸續向甲○○及其妻李陳里借款共計新臺幣（下同
    ）2,000,000元，尚未清償，復於民國80年8月18日欲再向李
    陳里借款3,000,000元時，李陳里為確保前開債權之履行，
    遂要求丙○○邀同其子黃政雄及其妻乙○○○共同簽發面額
    5,000,000元之本票作為擔保。丙○○為借得款項，即於同
    年8月25日偕同黃政雄至屏東縣萬丹鄉潘保月代書住處，共
    同簽發如附表所示之金額5,000,000元之本票1紙後，丙○○
    即將本票攜回其住處，明知自己無償債能力，且乙○○○亦
    不會同意簽發該本票，竟基於意圖為自己不法之所有及意圖
    供行使之用之犯意，未經乙○○○之同意或授權，於附表所
    示之本票發票人欄偽造「乙○○○」之署名，並盜蓋其保管
    之乙○○○之印章，使乙○○○成為共同發票人，足生損害
    於乙○○○，再將附表所示之本票交付予李陳里，供作擔保
    而行使之，使李陳里陷於錯誤，而將3,000,000元交付予丙○○。嗣李陳里於85年間死亡，甲○○繼承上開債權後，乙○○○因該本票非其所簽，而對甲○○提起確認本票債權不
    存在訴訟，並獲臺灣屏東地方法院以93年度訴字第258號為
    勝訴判決確定，始知悉上情。
二、案經乙○○○訴請臺灣屏東地方法院檢察署檢察官偵查起訴
    。
    理  由
壹、證據能力部分：
一、按被告以外之人於審判外之言詞或書面陳述，除法律有規定
    者外，不得作為證據，刑事訴訟法第159 條第1 項固定有明
    文。惟被告以外之人於審判外之陳述，雖不符同法第159 條
    之1 至之4 規定，而經當事人於審判程序同意作為證據，法
    院審酌該言詞陳述或書面陳述作成時之情況，認為適當者，
    亦得為證據。又當事人、代理人或辯護人於法院調查證據時
    ，知有第159 條第1 項不得為證據之情形，而未於言詞辯論
    終結前聲明異議者，視為有前項之同意，此據同法第159 條
    之5 規定甚明。證人潘保月、黃政雄、甲○○於檢察事務官
    之證述，固均屬被告以外之人於審判外之陳述，然本件檢察
    官、被告、辯護人已於本院審理調查上開證據時，就此證據
    能力均表示無意見，且本院認為以之作為本件論証之證據核
    屬適當，依同第159條之5第1項規定，自得為證據。
二、按被告以外之人於偵查中向檢察官所為陳述，除顯有不可信
    之情況者外，得為證據，刑事訴訟法第159條之1第2 項定有
    明文。本件證人即告訴人乙○○○於偵查中向檢察官所為之
    陳述，並未曾提及檢察官在偵查時有不法取供之情形，且亦
    無證據足以證明告訴人上開陳述有顯不可信之情況，依上說
    明，應得為證據。
貳、得心證之理由：
一、上開時、地被告如何未經告訴人乙○○○之同意或授權，於
    本票發票人欄偽造「乙○○○」之署名，並盜蓋乙○○○印
    章，偽造乙○○○為共同發票人如附表所示之本票，再持該
    本票向李陳里借得3,000,000 元等犯罪事實，業據被告於偵
    查、原審及本院坦承不諱，並經證人潘保月、黃政雄各於偵
    查，證人乙○○○於偵查、本院，證人甲○○於偵查、原審
    、本院證述等情在卷，復有附表所示之本票影本一紙（見發
    查卷第3 頁）為証，而被告明知其所持以向李陳里借得3 百
    萬元之「乙○○○」為共同發票人本票係屬偽造，則被告持
    上開本票借款時之主觀上有意圖為自己不法之所有之詐欺犯
    意及意圖供行使之用之偽造有價證券犯意甚明，被告犯行明
    確，應可認定。
二、論罪部分：
（一）核被告其所為，係犯刑法第201條第1項意圖供行使而偽造
      有價證券罪、同法第339條第1項詐欺取財罪。其偽造署名
      、盜用印章為偽造有價證券之部分行為，其偽造有價證券
      後持以行使，其持以行使之輕罪行為，已為偽造之重罪行
      為所吸收，均不另論罪。
（二）被告行為後，94年1 月7 日修正、94年2 月2 日公布、95
      年7 月1 日施行之刑法，修正後之刑法刪除第55條關於牽
      連犯之規定。被告所犯上開偽造有價證券罪及詐欺取財罪
      間，有方法結果之牽連關係，依修正前即行為時之規定，
      應從一重之意圖供行使而偽造有價證券罪處斷；依修正後
      之刑法既已刪除牽連犯之規定，則所犯上述各罪應依數罪
      併罰之規定分論併罰。比較新舊法之規定，修正後之規定
      並非較有利於被告，依刑法第2 條第1 項前段規定，應適
      用行為時之法律，即適用修正前刑法第55條牽連犯之規定
      ，從一重之偽造有價證券罪處斷。
（三）被告行為時之偽造有價證券罪法定刑之罰金刑部分，係規
      定：「3000元以下罰金」（又依修正前罰金罰鍰提高標準
      條例第1 條前段規定、提高十倍），另依95年6 月14日修
      正刑法施行法第1 之1 條規定：「中華民國94年1 月7 日
      刑法修正施行後，刑法分則編所定罰金之貨幣單位為新臺
      幣。94年1 月7 日刑法修正時，刑法分則編未修正之條文
      定有罰金者，自94年1 月7 日刑法修正施行後，就其所定
      數額提高為30倍。但72年6 月26 日 至94年1 月7 日新增
      或修正之條文，就其所定數額提高為3 倍。」，及修正前
      刑法第33條第5 款規定：「罰金：1 元以上」，與修正後
      刑法第33條第5 款規定：「罰金：新臺幣1 千元以上，以
      百元計算之。」比較結果，修正前之上開罰金刑規定較有
      利於被告，依刑法第2條第1項前段規定，應依修正前上開
      罰金刑規定，適用於本罪之罰金刑。
（四）偽造有價證券罪之法定最低刑為三年以上有期徒刑，考其
      立法意旨在維護市場秩序，保障交易信用，然本件被告偽
      造告訴人乙○○○名義為共同發票人之本票，係為供擔保
      向李陳里借款之用，且僅偽造1紙本票，純屬一時需款孔
      急失慮而觸法，而李陳里業已死亡，被告已對李陳里之夫
      甲○○為部分清償，甲○○已當庭表示不再對本案追究等
      情（見原審卷第31頁；本院(二)卷第39頁）；又告訴人乙○○○於本院審理時亦表示：「我認為那是一張廢票；被告
      刑事責任部分讓法院處理」等語（見本院95 年10 月11日
      審判筆錄第4 頁），而關於告訴人乙○○○為本票共同發
      票人之民事債務部份，亦經原審法院93年度訴字第258 號
      民事判決認定其非本票之票據債務人，有上開民事確定判
      決1 份附卷可稽（見發查卷第4-6 頁），是被告犯行對於
      告訴人乙○○○實質侵害程度非重，從而本院認若處被告
      上開該罪之法定最低度刑責，仍嫌過重，客觀上足以引起
      一般之同情，爰依刑法第59條規定，酌減輕其刑。
三、原審認被告罪證明確，因而適用修正前刑法第20 1條第1項
    、第339 條第1 項、第55條、第59條、第205 條，罰金罰鍰
    提高標準條例第1 條前段等規定，並審酌被告不思以正當手
    段獲取錢財之犯罪動機、目的、手段，及其所得錢財數量等
    犯罪所生損害，但被告已對債權人為部分清償，被告坦承之
    犯後態度等一切情狀，量處被告有期徒刑1 年6 月，並依修
    正前刑法第74條第2 款（原判決誤載第1 款）規定，考量卷
    內所附臺灣高等法院被告前案紀錄表所載（前曾於63年間因
    妨害家庭罪，經台灣高等法院台南分院判處有期徒刑6 月確
    定，於64年1 月13日易科罰金執行完畢，於執行完畢後，5
    年以內未曾因故意犯罪再受有期徒刑以上刑之宣告），認被
    告因一時失慮致罹刑典，信其經此論罪科刑之教訓，應知警
    惕而無再犯之虞，認前開對其宣告之刑以暫不執行為適當，
    併予宣告緩刑4 年（按刑法第74條有關緩刑之規定，業於94
    年1 月7 日修正公布，並於95年7 月1 日施行。犯罪在新法
    施行前，新法施行後，緩刑之宣告，應適用新法第74條第1
    項第2 款規定，最高法院95年度第8 次刑庭會議決議參照）
    。復敘明如附表所示之本票共同發票人僅「乙○○○」部分
    係屬偽造，依票據法第15條規定，不影響本票上真正簽名之
    被告及黃政雄在該本票上簽名之效力，為避免影響合法執票
    人對於真正發票人之票據權利，自不得將整張有價證券宣告
    沒收，且附表所示之本票雖未扣案，然不能證明業已滅失，
    依刑法第205 條之規定，不問屬於被告與否，僅就本票上關
    於偽造「乙○○○」為共同發票人部分沒收（最高法院84
    年度台上字第1550號判例意旨參照）。至該本票上偽造之「
    乙○○○」署名1 枚，因就各該本票關於偽造「乙○○○」
    為共同發票人部分已經沒收而包括在內，毋庸重為沒收之宣
    告（最高法院63年度台上字第2770號判例意旨參照）。至於
    該本票上「乙○○○」之印文，則為被告盜用其所保管之印
    章之結果，該印文非屬偽造，核與刑法沒收之規定不符，且
    非違禁物，不宣告沒收。
四、本院經核原審判決上開認事用法，均無不合，量刑亦屬允當
    。公訴人上訴意旨指摘原判決適用刑法第59條減刑及宣告緩
    刑有所不當，為無理由（已如前述），應予駁回。
五、按刑法自95年7 月1 日施行，就行為後法律變更如何適用之
    準據法，已由「從新從輕」改為「從舊從輕」，亦即除修正
    後之新法有利於行為人時，例外適用最有利之法律外，要以
    適用行為時之舊法為原則，則倘例外適用新法者，自應於裁
    判內對該例外適用為必要之說明。本件原審判決後，上開刑
    法等規定已有修正或刪除，原判決雖未及比較適用法律，然
    對判決結果顯然不生影響，自毋庸撤銷改判（最高法院95台
    上字第3934號判決意旨足參）；另本院斟酌被告犯後態度及
    犯罪情節等情，認並無對被告諭知緩刑附加條件之必要，併
    此敘明。
據上論斷，應依刑事訴訟法第368條，判決如主文。
本案經檢察官張其主到庭執行職務。
中    華    民    國    95    年    10    月    24    日
                  刑事第一庭    審判長法  官  郭雅美
                                      法  官  莊崑山
                                      法  官  張意聰
以上正本證明與原本無異。
如不服本判決應於收受本判決後10日內向本院提出上訴書狀，其
未敘述上訴理由者，並得於提起上訴後10日內向本院補提理由書
狀（均須按他造當事人之人數附繕本）「切勿逕送上級法院」。
中    華    民    國    95    年    10    月    24    日
                                      書記官  呂素珍
附錄本判決論罪科刑法條：
刑法第201 條第1 項：意圖供行使之用，而偽造、變造公債票、
公司股票或其他有價證券者，處三年以上十年以下有期徒刑，得
併科三千元以下罰金。
刑法第339條第1項：
意圖為自己或第三人不法之所有，以詐術使人將本人或第三人之
物交付者，處五年以下有期徒刑、拘役或科或併科一千元以下罰
金。
附表：
┌────┬──────┬──────┬────┬─────┐
│本票號碼│票載發票日  │金額（新臺幣│票載發票│備註      │
│        │            │）          │人      │          │
├────┼──────┼──────┼────┼─────┤
│160677  │80年10月29日│5,000,000 元│丙○○  │含偽造之「│
│        │            │            │黃政雄  │乙○○○」│
│        │            │            │乙○○○│署名1 枚  │
│        │            │            │        │          │
└────┴──────┴──────┴────┴─────┘


司法院資訊處製作；財團法人民間司法改革基金會備份。
